【裁判字號】    95,訴,804
【裁判日期】    951117
【裁判案由】    返還加盟金
【裁判全文】
臺灣臺中地方法院民事裁定  95年度訴字第804號
原      告  丙○○
訴訟代理人  蔡順雄律師
複  代理人  甲○○
被      告  昂天國際股份有限公司
法定代理人  乙○○
訴訟代理人  范國峻
當事人間返還加盟金事件，本院於95年10月30日言詞辯論終結，
判決如下：
    主    文
被告應給付原告新台幣壹佰肆拾萬元，及自民國95年3月31日
起，至清償日止，按年利率百分之5計算之利息。
訴訟費用由被告負擔。
本判決於原告以新台幣肆拾陸萬柒仟元供擔保後，得假執行；如
被告以新台幣壹佰肆拾萬元為原告預供擔保得免為假執行。
    事實及理由
一、原告起訴主張: 被告原名親旺股份有限公司，嗣更名為恩蜜
    緹國際股份有限公司，現則更名為昂天國際股份有限公司。
    被告曾於民國（下同）90年間向原告推銷，稱其係具有強大
    規模之連鎖超商加盟總部，只要原告成為其超商之加盟主，
    「保證3年期滿回收加盟金」，原告於90年11月間，與被告
    簽定親旺超商特許加盟契約 (下稱系爭契約)，原告依系爭
    契約出資新台幣（下同）140萬元，於基隆市○○區○○路
    172號成立親旺超商七堵店 (下稱七堵店)，依系爭契約第4
    、5條之約定，被告對七堵店之設計企劃、外觀、內裝等，
    均有實際管理之權力，原告僅能根據被告指定之商品從事販
    賣，原告販售之商品，只能向被告訂貨，被告可謂實際之經
    營者。嗣因被告提供之商品品質不佳、且經常未按時補貨等
    因素，致七堵店虧損連連，結束營業。依系爭契約第10條第
    5項有約定「保障營業期滿回收投資總額金」之規定，被告
    既保障於3年期滿回收投資總額本金，則本件於93年11月間
    即已期滿，被告應返還140萬元之投資金額予原告，為此爰
    依系爭契約提起本訴等語。並聲明: (1)被告應給付原告140
    萬元，及自起訴狀繕本送達翌日即95年3月31日起，至清償
    日止，按年利率5%計算之利息。(2)陳明願供擔保請准宣告假
    執行。
二、被告則以：依系爭契約第28條，原告並未繳足250萬元，僅
    給付140萬元之投資額，系爭契約不成立，況依系爭契約第1
    0條第5項約定之目的及意旨，原告依約負有忠實履行契約約
    定之殷實經營義務，始有該條約定之適用，故原告不得請求
    返還140萬元；原告在經營出現虧損後，告知被告不堪虧損
    ，嗣由被告接收經營，原告對七堵店之經營皆不聞問，而商
    業經營依市場機制法則，並無法保證其獲利，倘出現虧損，
    原告為七堵店之經營者，應找出具體改善方法，力求改進，
    非如原告在經營出現虧損後即置之不理，原告顯未依約忠實
    履行契約義務等語資為抗辯。並聲明: (1)駁回原告之訴；(2)
    如受不利判決，願供擔保請准免於假執行。
三、本件原告主張被告原名親旺股份有限公司，嗣更名為恩蜜緹
    國際股份有限公司，現則更名為昂天國際股份有限公司；兩
    造間有簽訂之系爭契約期間自90年11月起至95年11月止，期
    限為5年，原告已給付被告140萬元；而系爭契約第10條第5
    項約定保障營業期滿回收投資總額本金，同條項第3款約定
    保障3年期滿回收，時效自營業日起算3年時限，預定正式營
    業日為90年11月至93年11月屆滿等情，為被告所不爭執，並
    有原告所提出之親旺超商特許加盟契約書1份、恩蜜緹國際
    股份有限公司基本資料查詢1份、昂天國際股份有限公司基
    本資料查詢1份、昂天國際股份有限公司變更登記表1份在卷
    可稽，自堪信為真實。
四、又原告主張其依系爭契約出資140萬元，於基隆市○○區○
    ○路172號成立親旺超商七堵店，依系爭契約第4、5條之約
    定，被告對七堵店之設計企劃、外觀、內裝等，均有實際管
    理之權力，原告僅能根據被告指定之商品從事販賣，原告販
    售之商品，只能向被告訂貨，被告可謂實際之經營者。嗣因
    被告提供之商品品質不佳、且經常未按時補貨等因素，致七
    堵店虧損連連，結束營業。依系爭契約第10條第5項有約定
    「保障營業期滿回收投資總額金」之規定，被告既保障於3
    年期滿回收投資總額本金，則本件於93年11月間即已期滿，
    被告應返還140萬元之投資金額予原告等語，惟為被告所否
    認，並以前詞辯，是本件所應審究者為：被告就原告所交付
    之加盟金是否應於3年期滿後返還原告？經查：
（一）按連鎖經營是指若干的商店使用相同商標、全部或部份使
      用相同商品服務及經營模式（經營技術），在整體規劃下
      進行標準化且行使專業且分工、集中管理的經營團隊。依
      學者之分類，包括二種形式：直營連鎖、加盟連鎖，（1
      ）直營連鎖是指擁有商標、商品及經營模式（經營技術）
      者稱為總公司（或稱總部、加盟總公司、加盟者、授權者
      ），直接百分之百投資之商店（或分公司、營業所、分店
      ），且商店內之人員均隸屬總公司，並使用相同商標、商
      品經營模式（經營技術）行使專業分工、集中管理制度之
      法人組織。（2）加盟連鎖是指加盟總公司和加盟者（或
      稱被授權者，應為獨立法人、商號或個人）締結契約，加
      盟總公司將商標、商品、經營模式（經營技術）授與加盟
      者，而加盟者在得上述權利之同時，相對必須支付一定代
      價（金額）給加盟者總公司，且依加盟總公司之指導、訓
      練及協助，使用相同商標，全部或部份使用相同商品、服
      務及經營模式（經營技術），行使專業分工、集中管理的
      經營團隊。又加盟連鎖依授權內容及管理方式之不同，可
      分為三種形態：委託加盟、特許加盟、自願加盟。A.委託
      加盟是指分店（分公司、營業所）設立，由加盟總公司百
      分之百獨立投資、設立，且由加盟總公司或該分公司與加
      盟者締結契約，委託加盟者經營該分公司，而經營該分公
      司所需人員原則由加盟者負責，加盟者需依規定使用相同
      商標、商品、服務及經營模式（經營技術），行使專業分
      工、集中管理經營該分店。B.特許加盟是指分店（分公司
      、營業所）設立所須資金大部份（或全部）由加盟者負責
      ，且分店所需人員原則由加盟者負責，加盟者須與加盟總
      公司締結契約取得授權，且依規定使用商標、商品、服務
      及經營模式（經營技術），行使專業分工、集中管理經營
      該分店。特許加盟該分店所有權大部分全部歸加盟者，經
      營權亦屬加盟者，但需接受總公司統一管理。C.自願加盟
      是指分店設立之資金全部由加盟者負責，且經營該分公司
      所需人員亦由加盟者負責，加盟者須與加盟總公司或分公
      司締結契約，取得授權，且依規定使用相同商標及選擇性
      使用商品、服務及經營模式（經營技術）經營該分司。自
      願加盟之該分店所有權屬加盟者，經營權亦歸加盟者，且
      部分接受總公司統一管理。
（二）解釋意思表示，應探求當事人之真意，不得拘泥於所用之
      辭句。民法第98條，本件原告與被告所訂立之加盟契約，
      其名為特許加盟契約，依契約第1條約定：甲方（即被告
      ）賦予乙方（原告）甲方所擁有之親旺超商經營技術的使
      用權，乙方認定同甲方之經營理念，並誠實遵守其經營技
      術，以其經營技術，以擴大雙方之事業經營為目的。且就
      使用之商標、營業場所及區域、店舖之統一均由被告規定
      之（詳參契約第2、3、4條），而就商品供給及陳列亦規
      定，原告販售之商品僅能向被告訂貨，被告只從指定之業
      者接受指定商品之供給，商品之陳列、價格之訂定、包裝
      均由被告指導，且不得轉售（詳參契約第5條），其經營
      日、休息日均由被告規定（詳參契約第6條），原告依被
      告指定之方式記帳，並向被告逐日報告營業額（詳參契約
      第9條），原告則依被告所訂之利潤回饋制度取得利潤，
      而原告就參與加盟，並無庸給付被告任何保證金、加盟金
      （詳參契約第14條第1項），惟應交付被告公司250萬元（
      詳參契約第14條第2項、第29條），占經營商店投資額百
      分之四十九，而被告則應投資260萬2041元占商業股權百
      分之五十一（詳參契約第29條），依兩造契約內容，雖類
      似前述特許加盟方式，惟不同者，為原告無庸給付被告任
      何保證金、加盟金，僅出資與被告共同經營而已，且就利
      潤部分則依被告定之分配比率分享之，其性質近似於合夥
      。
（三）又本件原告依約應給付被告250萬元，惟原告於訂約後僅
      交付140萬元予被告，未將股資備齊之事實，為兩造不爭
      執，又原告主張其僅在系爭加盟店經營3個月左右，因不
      堪虧損而由被告接手經營等情，亦為被告所不爭執，依卷
      附契約第28條第2項：「若於乙方未將股資備齊250萬元，
      且連續營業達三個月虧損，為求投資人權益保障，甲方可
      全權處理之，乙方不得有議。」、第34條第2項第3款亦約
      定：「以上未達股資應變辦法，以第28條保障條款、責任
      限制中之第2款（即第2項）為優先考量，若於合約存續期
      間無法補足，甲方依實際股資於合約期限內退還」，依上
      開條文約定，原告未依約使250萬元投資到位，且原告經
      營連續虧損達3個月以上者，被告本可全權處理，而本件
      被告僅授權原告投資經營超商，原告則無庸給付任何保證
      金、加盟金予被告之情事，則依上開條文之文義，所謂全
      權處理應係指如原告未依誠信投資達250萬元時，被告有
      權決定加盟契約繼續或終止之權，即被告可決定是否直接
      介入替換原告經營，使原告不得再以被告超商加盟之名義
      經營商業，而就該加盟店之盈虧全由被告享有、承擔之意
      ，此參諸卷附契約書第28條第1項約定：乙方（即原告）
      若於連續3年營業呈現負毛利時，甲方於退還乙方250萬元
      之投資後，有終止本契約，解除該店第4、5年之經營權。
      即原告如依約投資250萬元，其得取得連續經營5年之權利
      ，被告亦得於第3年結束時，評估是否讓原告繼續經營，
      今原告未依約使250萬元投資額到位，被告則可提前決定
      取消原告之經營權，解釋上應屬合理，惟此全權處理僅止
      於經營權是否繼續授權而已，至於投資額之返還則應依約
      履行，而非謂被告得全額沒收原告之投資額。另參諸契約
      第34條第2項第3款亦約定：「以上未達股資應變辦法，以
      第28條保障條款、責任限制中之第2款（即第2項）為優先
      考量，若於合約存續期間無法補足，甲方依實際股資於合
      約期限內退還」，更明原告若未依約補足投資額，被告則
      可全權處理加盟契約之存續，並決定介入經營與否，雖原
      告不得立即請求退還投資額，惟待合約期限約定期滿，即
      被告於合約期限中仍可享有使用原告投資款140萬元之利
      益，直迄約定期限屆滿，被告方應返還投資額予原告。是
      原告主張就其交付予被告之投資款140萬元，於約定期限
      屆至後，被告仍有依約返還之義務，應屬可採，而被告抗
      辯：因被告未補足投資額，有違誠信，於被告介入經營後
      ，被告無庸退還原告所繳之投資額，顯無可採。
（四）再者，依卷附契約書10條第5項第2款、第3款約定：保障
      營業期滿回投資總額本金（無息），保障3年期滿回收，
      時效自營業日起算3年時限，預定正式營業日為中華民國
      90年11月，至93年11月屆滿。若於3年屆滿，投資額未完
      全回收，公司於屆滿翌日起算，7天內彙整財務總帳明細
      成後，予以現金方式撥付。按依此條文之原意，原告如依
      約投資250萬元，則原告可取得5年之經營權限，如經營滿
      3 年無法回收獲利250萬元，則可於3年期滿後，請求被告
      返還投額250萬元，被告則應於期滿7日內返還，且被告可
      依28條第1項約定終止契約不讓原告繼續經營，今因原告
      僅投資140萬元，未能投資滿額（即250萬元），而被告於
      原告經營虧損3個月後，如接手經營將系爭加盟盈虧全由
      被告享有及承擔，就原告所交付之投資額140萬元，兩造
      無沒收之約定，僅於契約第34條第2項第3款約定：「以上
      未達股資應變辦法，以第28條保障條款、責任限制中之第
      2 款（即第2項）為優先考量，若於合約存續期間無法補
      足，甲方依實際股資於合約期限內退還」等情，已如前述
      ，是依兩造契約原意，原告若未依約補足投資額，而無法
      再為經營加盟店時，其投資額將由被告無償使用至合約期
      限屆至後，方得請求返還，而該「合約期限」究係指何？
      參諸契約10條第5項第2款、第3款約定：保障營業期滿回
      投資總額本金（無息），保障3年期滿回收，時效自營業
      日起算3年時限，預定正式營業日為中華民國90年11月，
      至93年11月屆滿。若於3年屆滿，投資額未完全回收，公
      司於屆滿翌日起算，7天內彙整財務總帳明細成後，予以
      現金方式撥付；及第28條第1項：乙方若於連續3年營業呈
      現負毛利時，甲方於退還乙方250萬元之投資後，有終止
      本契約，解除該店第4、5年之經營權等約定，及被告僅經
      營3個月即遭被告接收加盟店未再經營等情，如原告依約
      履行享有經營權，本得於3年後請求返還投資額，今原告
      已無經營權，且不可能再為經營而利達投資額，參諸上開
      兩造之被告得退還投資額而不再讓原告經營約定，解釋上
      ，此一「合約期限」應係指兩造原訂經營期限3年，即90
      年11月至93年1月之期限，是原告主張其於93年12月起，
      即得請求被告返還投資額，應屬可採。
（五）綜上所述，原告就其投資被告加盟被告經營事業體系之投
      資款140萬元，因原告未依約投資滿250萬元，而遭被告全
      權處理接收加盟店，取消經營權，並由被告無償使用原告
      之投資款，今被告得為使用投資款之期限已於93年11月30
      日屆至，被告即應將140萬元款項返還，原告主張其對被
      告有投資款140萬元返還請求權，應屬可採，被告經原告
      催告未還，從而原告基於投資款返還請求權之法律關係，
      請求被告給付原告140萬元，及自起訴狀繕本送達翌日即
      95年3月31日起，至清償日止，按年息百分之5計算之利息
      ，為有理由，應予准許。
五、本件事實已臻明，兩造其餘攻擊主張及防禦方法，經審酌後
    ，均與結論無涉爰不一一贅述。
六、本件原告陳明願供擔保請准宣告假執行，及被告陳明願供擔
    保請准宣告免為假執行宣告，經核無不符，爰酌定相當擔保
    金，均准許之。
七、訴訟費用負擔及假執行宣告之依據：民事訴訟法第78條、第
    第390條第2項、第3項、第392條。
中    華    民    國    95    年    11   月    17    日
                  民事第二庭    法  官  涂秀玲
正本係照原本作成。
如對本判決上訴，須於判決送達後20日內向本院提出上訴狀。
中    華    民    國    95    年    11    月    17    日
                                書記官


司法院資訊處製作；財團法人民間司法改革基金會備份。
